ACORDAO-COMPLETO-2427511

ACÓRDÃO 11841/2020 ATA 37/2020 - PRIMEIRA CÂMARA

VISTOS, relatados e discutidos estes autos que tratam de pedido de reexame interposto pelo Sr. Luiz Carlos de Araújo Góes em face do Acórdão 5921/2019-TCU-Primeira Câmara por meio do qual esta Corte de Contas considerou ilegal o ato de pensão civil emitido em favor do recorrente;
ACORDAM os ministros do Tribunal de Contas da União, reunidos em Sessão da 1ª Câmara, ante as razões expostas pelo relator e com fundamento nos arts. 33 e 48 da Lei 8.443/1992, em:
9.1. conhecer do presente pedido de reexame para, no mérito, negar-lhe provimento;
9.2. dar ciência desta deliberação ao recorrente e ao Ministério das Comunicações.

Pedido de reexame interposto em face de decisão que considerou ilegal ato de pensão civil emitido em favor do recorrente.

Primeira Câmara

Ministério das Comunicações.

3. Recorrente: Luiz Carlos de Araújo Góes (XXX.975.315-XX).

13.1. Ministros presentes: Walton Alencar Rodrigues (Presidente), Benjamin Zymler, Bruno Dantas e Vital do Rêgo (Relator).
13.2. Ministros-Substitutos presentes: Augusto Sherman Cavalcanti e Weder de Oliveira.

VITAL DO RÊGO

Ministro Benjamin Zymler.

Adoto como relatório, com os devidos ajustes de forma, a instrução elaborada no âmbito da Secretaria de Recursos (peça 41) , com a qual se manifestou de acordo o corpo gerencial daquela unidade técnica especializada (peça 42) , a seguir transcrita:
INTRODUÇÃO
1.	Trata-se de pedido de reexame interposto pelo Sr. Luiz Carlos de Araújo Góes, beneficiário, na condição de filho/enteado inválido, da pensão civil instituída pelo Sr. Carlos Albano Conde Bastos, ex-servidor do  Ministério das Comunicações (vide ato de concessão de peça 3) , contra o Acórdão 5921/2019-TCU-Primeira Câmara (peça 22) .
1.1.	A deliberação recorrida apresenta o seguinte teor:
VISTOS, relatados e discutidos estes autos de pensão civil deferida pelo então Ministério das Comunicações,
ACORDAM os Ministros do Tribunal de Contas da União, reunidos em sessão da Primeira Câmara, diante das razões expostas pelo Relator, com fundamento no art. 71, inciso III, da Constituição Federal e nos arts. 1º, inciso V, 39, inciso II, e 45 da Lei 8.443/1992, em:
9.1. considerar ilegal o ato de concessão de interesse do sr. Luiz Carlos de Araujo Goes, recusando seu registro;
9.2. dispensar o ressarcimento das quantias indevidamente recebidas, em boa-fé, pelo interessado, consoante o Enunciado 106 da Súmula de Jurisprudência deste Tribunal;
9.3. determinar ao Ministério da Ciência, Tecnologia, Inovações e Comunicações que:
9.3.1. faça cessar, no prazo de 15 (quinze) dias, contado a partir da ciência desta deliberação, os pagamentos decorrentes do ato impugnado, sob pena de responsabilidade solidária da autoridade administrativa omissa, consoante disposto nos arts. 71, inciso IX, da Constituição Federal e 262 do Regimento Interno desta Corte;
9.3.2. dê ciência do inteiro teor desta deliberação ao sr. Luiz Carlos de Araujo Goes, alertando-o de que o efeito suspensivo proveniente da interposição de eventuais recursos, caso não providos, não o exime da devolução dos valores indevidamente percebidos após a notificação;
9.3.3. envie a esta Corte de Contas, no prazo de 30 (trinta) dias, por cópia, comprovante de que o interessado teve ciência desta deliberação;
9.4. determinar à Sefip que monitore o cumprimento desta deliberação (grifos acrescidos) .
HISTÓRICO
2.	A pensão civil concedida a beneficiário na condição de inválido tem como requisito essencial laudo pericial, emitido por junta médica oficial, que ateste a invalidez e sua preexistência ao momento do óbito do instituidor (cf. Enunciado de Súmula 271 do TCU) .
2.1. No caso em análise, não houve a prova de que a invalidez do beneficiário era anterior ao óbito do instituidor, o que justificou a ilegalidade dessa concessão, com negativa de registro.
ADMISSIBILIDADE
3.	Reitera-se o exame de admissibilidade contido na peça 33 do SAR/Serur, em que se propôs o conhecimento do recurso, todavia sem atribuição de efeito suspensivo, nos termos dos artigos 32, I, e 48 da Lei 8.443/1992, c/c os artigos 285, §2º, e 286, parágrafo único, do RI/TCU. Observa-se que o Excelentíssimo Senhor Ministro Vital do Rêgo, mediante despacho de peça 36, concordou com a análise desta unidade técnica.
MÉRITO
4. Delimitação
4.1	. Constitui objeto do presente recurso definir se:
	a) houve violação ao contraditório e à ampla defesa;
	b) houve violação aos princípios da segurança jurídica, do ato jurídico perfeito e do direito adquirido;
	c) restou comprovado que a invalidez do beneficiário é anterior ao óbito do instituidor.
5. Do contraditório e da ampla defesa
5.1. O recorrente aduz que teria havido violação aos princípios do contraditório e da ampla defesa, com base nos seguintes argumentos:
5.2. No processo em tela, não se promoveu o contraditório e a ampla defesa, dando evidências de irregularidades que deverão ser devidamente sanadas e apuradas.
Análise:
5.3. O ato em reexame (peça 3) foi disponibilizado ao TCU em 31/5/2012 e apreciado, em Sessão da Primeira Câmara do TCU, em 23/7/2019. Como o ato de pensão do recorrente deu entrada no TCU há mais de 5 anos, foi promovida a oitiva do interessado (peças 13) , com aviso de recebimento de peça 16, visando oferecer oportunidade para ampla defesa, nos termos do Acórdão 587/2011-TCU-Plenário, de relatoria do Ministro Valmir Campelo. 
5.4. Ocorre que, apesar de ter sido oportunizada a defesa do recorrente, previamente ao acórdão ora recorrido, não houve sua manifestação em prol da concessão ora em reexame. Daí porque não merece ser acolhida a alegação de violação aos princípios do contraditório e da ampla defesa.
6. Da violação aos princípios da segurança jurídica, do ato jurídico perfeito e do direito adquirido
6.1. O recorrente aduz que teria havido violação aos princípios da segurança jurídica, do ato jurídico perfeito e do direito adquirido, com base nos seguintes argumentos:
6.2. Na exegese do princípio da segurança jurídica, o Recorrente repisa a necessidade de se respeitar o fato de que tal princípio é previsto de forma expressa no Ordenamento Jurídico Brasileiro, devendo ser observado pela Administração Pública.
6.3. Salienta o Recorrente que o Ordenamento Jurídico Brasileiro garante que "a lei não prejudicará o direito adquirido", segundo a regra da Constituição Federal, art. 5°, inciso XXXVI. No mesmo sentido, a Lei n° 12.376/2010, chamada de Lei de Introdução às Normas do Direito Brasileiro, garante o respeito ao "ato jurídico perfeito" e ao "direito adquirido", no seu art. 6°.
Análise:
6.4. Cabe lembrar que a sedimentada jurisprudência da Suprema Corte é no sentido de classificar como ato complexo a concessão de aposentadoria, reforma ou pensão, consoante os seguintes julgados (RMS 3881/SP, MS 19875/DF, RE 195861/ES e MS 23665/DF) .
6.5. Assim, sendo o ato de pensão civil complexo, este somente passa a estar plenamente formado (perfeito) , válido (aferição da legalidade com reflexo de definitividade perante a Administração) e eficaz (plenamente oponível a terceiros, deixando de apresentar executoriedade provisória) quando recebe o registro pela Corte de Contas. Tal entendimento decorre do disposto no inciso III do art. 71 da Constituição Federal, que estabelece que compete ao Tribunal de Contas da União apreciar, para fins de registro, a legalidade dos atos de admissão, assim como a concessão de aposentadoria, reforma ou pensão.
6.6. Nessa perspectiva, impõe-se reconhecer que referido ato possui natureza precária, razão pela qual, até que haja o efetivo julgamento e o consequente registro pela Corte de Contas, não há que se falar em direito adquirido, ato jurídico perfeito, proteção da confiança, ou em irredutibilidade dos proventos, tendo em vista a ausência de aperfeiçoamento e definitividade do ato.
6.7. A propósito do tema, colaciona-se entendimento esposado pela Corte Constitucional ao decidir no âmbito do RE-195.861/ES:
APOSENTADORIA - ATO ADMINISTRATIVO DO CONSELHO DA MAGISTRATURA - NATUREZA - COISA JULGADA ADMINISTRATIVA - INEXISTÊNCIA. O ato de aposentadoria exsurge complexo, somente se aperfeiçoando com o registro perante a Corte de Contas. Insubsistência da decisão judicial na qual assentada, como óbice ao exame da legalidade, a coisa julgada administrativa. (grifos acrescidos) 
6.8. No caso em apreço, não houve o respectivo registro em razão da constatação de ilegalidade no ato, o que afasta, por si só, a presunção de legitimidade do ato administrativo que concedeu o benefício ao recorrente, não havendo, assim, que se falar em violação da segurança jurídica, de proteção da confiança, de direito adquirido ou de razoabilidade. 
6.9. Sobre a questão, observa-se, ainda, que não se mostra factível o argumento de se convolar em legais atos eivados de vícios, dado o longo lapso temporal transcorrido entre suas edições e a consequente apreciação pelo TCU, porquanto estas situações geram tão somente a necessidade de instauração do contraditório, consoante Acórdão 5962/2012-TCU-Segunda Câmara, verbis:	
4. Nos termos da jurisprudência do STF, o transcurso de longo lapso temporal entre a edição do ato e sua apreciação por parte do TCU não converte a concessão ilegal em legal, gerando apenas a necessidade de instauração do contraditório e da ampla defesa para a validade do processo, na hipótese de o ato haver ingressado no Tribunal há mais de cinco anos (MS-25.116, MS-25.403, MS-25.343, MS-27.296, entre outros) 
6.10. Como o ato de aposentadoria da recorrente deu entrada no TCU há mais de 5 anos, foi promovida a oitiva da interessada (peças 13 e 16) , visando oferecer oportunidade para ampla defesa, nos termos do Acórdão 587/2011-TCU-Plenário, de relatoria do Ministro Valmir Campelo. Observa-se que o recorrente não apresentou defesa em prol da concessão em reexame.
6.11. Quanto à boa-fé do recorrente, tenha-se presente que foi considerada ao se dispensar a devolução dos valores indevidamente recebidos, nos termos do subitem 9.2 do acórdão recorrido.
6.12. É sobremodo importante ressaltar que este Tribunal tem o poder/dever de apreciar, para fins de registro, os atos de pensão civil na esfera federal, nos termos do art. 71 da Lei Maior. Esta prerrogativa não pode ser infirmada pela sobreposição dos princípios da razoável duração do processo e da eficiência na Administração Pública.
6.13. Nesse sentir, é de se propor a rejeição dos argumentos apresentados pelo recorrente.
7. DA invalidez do recorrente
7.1. O recorrente aduz que a sua invalidez era preexistente à data do óbito do instituidor, com base nos seguintes argumentos:
7.2. O recorrente junta toda a documentação inconteste e comprobatória de que é portador de doença mental impeditiva de trabalho, desde muito jovem, e sempre foi dependente economicamente da sua genitora/instituidora e do seu padrasto/instituidor, não almejando nada mais além do seu direito de continuar recebendo a pensão que lhe é destinada.
Análise:
7.3. Como prova de sua invalidez, o recorrente trouxe à peça 28, p. 11, relatório médico, datado de 29/8/2019, em que se conclui pela sua incapacidade para o labor. Ocorre que, por duas razões, tal laudo médico não merece ser considerado como hábil ao deferimento da pensão em reexame:
	(i) foi lavrado por médico particular, e não por junta médica oficial;
	(ii) o laudo não informa, de forma contundente, que a invalidez do recorrente era preexistente ao óbito do instituidor.
7.4. Assim, é perfeitamente aplicável ao caso o apotegma allegare nihil et allegatum non probare paria sunt (nada alegar e alegar e não provar, em Direito, querem dizer a mesma coisa) . Nesse sentido, vem à balha a doutrina de Mario Schiavi:
Diante da importância da prova para o processo, Carnelutti chegou a afirmar que as provas são o coração do processo, pois é por meio delas que se definirá o destino da relação jurídica processual (in Manual de Direito Processual do Trabalho, 4. Ed., São Paulo: LTr, 2011, p. 560) .
7.5. Posta assim a questão, opina-se pela rejeição dos argumentos apresentados pelo recorrente.
CONCLUSÃO
8.	Diante do exposto, conclui-se que:
	a) não houve violação ao contraditório e à ampla defesa;
	b) não houve violação aos princípios da segurança jurídica, do ato jurídico perfeito e do direito adquirido;
	c) não restou comprovado que a invalidez do beneficiário é anterior ao óbito do instituidor.	
8.1. Destarte, opina-se pela negativa de provimento do presente pedido de reexame.	
PROPOSTA DE ENCAMINHAMENTO
9.	Diante do exposto, com base no art. 48 da Lei n. 8.443/92, submete-se o presente processo à consideração superior, propondo a adoção das seguintes medidas:
	a) conhecer do pedido de reexame e, no mérito, negar-lhe provimento;
	b) cientificar o recorrente e os demais interessados do acórdão que vier a ser prolatado, ressaltando-se que o relatório e o voto que o acompanharem podem ser consultados no endereço www.tcu.gov.br/acordaos, no dia seguinte ao de sua oficialização.
O Ministério Público junto ao TCU, representado nos autos pelo Procurador Dr. Rodrigo Medeiros de Lima, manifestou-se de acordo com a proposição da unidade técnica (peça 43) .
É o Relatório.

Rita de Cássia de Araújo Góes Gallucci (OAB/BA 9.178) e outros.

Procurador Rodrigo Medeiros de Lima.

PENSÃO CIVIL. INCAPACIDADE DO BENEFICIÁRIO DA PENSÃO. NÃO COMPROVAÇÃO DE QUE SUA INVALIDEZ ERA ANTERIOR AO ÓBITO DO INSTITUIDOR. ILEGALIDADE. PEDIDO DE REEXAME. ARGUMENTOS INSUFICIENTES PARA ALTERAR O ACÓRDÃO RECORRIDO. NEGATIVA DE PROVIMENTO.

PENSÃO CIVIL (PCIV)

Secretaria de Recursos (Serur).

Aprecia-se, nesta oportunidade, pedido de reexame interposto pelo Sr. Luiz Carlos de Araújo Góes contra o Acórdão 5921/2019-TCU-Primeira Câmara, por meio do qual esta Corte de Contas considerou ilegal o ato de concessão de pensão civil emitido em favor do recorrente. Isso porque a pensão em comento foi concedida ao beneficiário na condição de inválido, não restando comprovado, entretanto, que a invalidez é preexistente ao momento do óbito do instituidor.
No pedido de reexame interposto (peça 28) , o Sr. Luiz Carlos de Araújo Góes sustenta que (i) houve violação ao contraditório e à ampla defesa; (ii) houve violação aos princípios da segurança jurídica, do ato jurídico perfeito e do direito adquirido; e (iii) restou comprovado que a invalidez do beneficiário é anterior ao óbito do instituidor.
A Secretaria de Recursos, em seu parecer, propõe que o recurso interposto seja conhecido, e no mérito, negado a ele provimento. A Serur, após analisar os argumentos e informações trazidas pelo recorrente concluiu, em síntese, que (i) não houve violação ao contraditório e à ampla defesa; (ii) não houve violação aos princípios da segurança jurídica, do ato jurídico perfeito e do direito adquirido; e (iii) não restou comprovado que a invalidez do beneficiário é anterior ao óbito do instituidor.
O Ministério Público junto ao TCU ratifica o encaminhamento proposto pela Serur.
-II-
Quanto à admissibilidade, ratifico o entendimento já externado no despacho de peça 36, no sentido de que o presente recurso seja conhecido, uma vez preenchidos os requisitos de admissão que regem a espécie.
No tocante à análise de mérito do apelo, registro minha concordância integral com a proposta formulada pela Serur, aquiescida pela manifestação do MPTCU, razão pela qual acolho os pareceres precedentes por seus próprios fundamentos, valendo-me, para tanto, da técnica da motivação per relationem, nos termos do art. 2º, § 3º, do Decreto 9.830, de 10 de junho de 2019, sem prejuízo de tecer os comentários a seguir.
Acerca da pensão por morte instituída em favor de filho inválido, a jurisprudência desta Corte de Contas é pacífica no sentido de que a invalidez deve ser comprovada em data anterior à do óbito do instituidor. Nesse sentido, o enunciado 271, da Súmula de Jurisprudência do TCU:
"A pensão concedida a beneficiário na condição de inválido tem como requisito essencial laudo pericial emitido por junta médica oficial que ateste a invalidez e sua preexistência ao momento do óbito do instituidor" (destaque acrescido) 
Importa mencionar, inicialmente, que o instituidor da pensão em epígrafe faleceu em 26/5/1991 sendo que a vigência do benefício se deu somente a partir de 31/1/1997. No recurso em análise, o recorrente (beneficiário da pensão) traz nova prova de sua invalidez por meio de relatório médico, datado de 29/8/2019, emitido por médico particular, no qual se conclui pela sua incapacidade para o labor (peça 28, p. 11) . O referido parecer médico, além de não ser expedido por junta médica oficial, não informa se a invalidez do recorrente era preexistente ao óbito do instituidor.  
Dentro desse contexto, vale destacar que constam dos autos, outros documentos que já foram devidamente analisados pelo relator a quo, que em razão da objetividade e clareza, transcrevo a seguir:
 (...) 
7. Segundo informam os autos, o sr. Luiz Carlos de Araújo Goes foi submetido, nos anos de 1997, 2003 e 2004, a "exames ocasionais de sanidade e capacidade física", realizados pela junta médica da representação do Ministério da Fazenda na Bahia. Nas três oportunidades, o resultado foi idêntico: "Paciente portador de doença que cursa com alienação mental, CID F 20.1, desde 1958" (peça 11, p. 3-6) .
8.	Como se percebe, além de omissos quanto ao estágio de desenvolvimento da enfermidade no momento de sua elaboração, os laudos médicos foram inconclusivos acerca da eventual incapacidade do interessado para o trabalho, mormente no ano de 1991, quando do falecimento do instituidor do benefício.
9.	A despeito disso, há elementos no processo que infirmam a suposição de que, no início da década de 90, a moléstia indicada pela equipe médica do Ministério da Fazenda (esquizofrenia hebefrênica) efetivamente implicasse a condição de invalidez do sr. Luiz Carlos de Araújo Goes, como segue:
	- escritura de procuração, lavrada em cartório no mês dezembro de 1991 (pouco mais de seis meses após a morte do instituidor) , na qual a sra. Julia Farias Conde Bastos nomeia seu filho Luiz Carlos de Araújo Goes, qualificado como comerciante no documento, "seu bastante procurador para o fim especial de representá-la junto ao BANCO DO BRASIL S/A, (...) , podendo para tanto movimentar a conta corrente de número (...) , podendo emitir e endossar cheques, requerer extratos e saldo de conta, passar recibo, dar quitação e tudo o mais praticar para o fiel desempenho do mandato" (peça 11, p. 10-11) ;
	- outra escritura de procuração, esta lavrada em cartório no mês de setembro de 1992 (pouco mais de um ano após a morte do instituidor) , na qual a sra. Julia Farias Conde Bastos nomeia o filho, desta feita qualificado como autônomo, "para representá-la perante o Ministério, (...) , podendo  receber quaisquer importâncias a que tenha direito a outorgante, receber quantias atrasadas, requerer e receber contracheques e importâncias deles decorrentes, firmar os respectivos recibos, representá-la em quaisquer bancos da rede oficial ou particular, movimentar a conta corrente (...) , constituir advogado com poderes contidos na cláusula ad judicia se necessário for, para defesa dos direitos e interesses da outorgante, e tudo mais promover, praticar, requerer e assinar ao que se torne necessário ao bom e fiel cumprimento do mandato, inclusive substabelecer" (peça 11, p. 12-13) ;
	- declaração subscrita pelo próprio interessado, em julho de 1999, "para fins de prova junto à Coordenação-Geral de Recursos Humanos do Ministério das Comunicações", dando conta de que, "embora doente, tenho minhas faculdades mentais normais, o que comprovo mediante o contrato de locação que moro sozinho e posso administrar como beneficiário de pensão" (peça 11, p. 24) .
10.	 No mesmo sentido, também digno de nota é o fato de o sr. Luiz Carlos de Araújo Goes possuir carteira de habilitação para a condução de automóveis, como observou a Sefip (peça 19, p. 2, item 11) , circunstância que ganha relevo, insisto, em face da causa apontada para a invalidez do interessado.
11.	 No tocante à dependência econômica, outro requisito indispensável à obtenção do benefício pensional, os autos se ressentem, igualmente, de documentos comprobatórios. Na realidade, essa foi a razão, aliada à completa omissão ao nome do sr. Luiz Carlos de Araújo Goes nos assentamentos funcionais de seu padastro (peça 11, p. 27, item 2) , para a não inclusão do interessado na concessão inicial da pensão, em 1991, deferida unicamente à viúva. 
Tais conclusões, em consonância com a análise da Serur, permitem inferir que o recorrente não era inválido definitivamente para o trabalho por ocasião do óbito do instituidor, razão pela qual a decisão recorrida não merece reparos.
Quanto à suposta ausência de contraditório arguida pelo recorrente, destaco que foi facultado ao Sr. Luiz Carlos de Araújo Góes a possibilidade de se manifestar nos autos, por meio da oitiva levada a efeito pelo Ofício 3607/2018-TCU/Sefip, de 9/8/2018 (peça 13) , do qual o interessado foi devidamente notificado, consoante Aviso de Recebimento acostado na peça 16.  Não há, portanto, que se falar em violação ao contraditório e à ampla defesa.
Por fim, importa mencionar que, em razão da competência estabelecida a este Tribunal pelo art. 71, inciso III, da Constituição Federal, os atos de registro de pessoal, entre os quais se incluem as concessões de pensão civil, somente passam a estar plenamente formados, válidos e eficazes quando recebem o registro pela Corte de Contas. Sob essa perspectiva, impõe-se reconhecer que referidos atos possuem natureza precária, razão pela qual, até que haja o efetivo julgamento e o consequente registro pela Corte de Contas, tais atos não gozam de definitividade, já que sem o registro não se aperfeiçoam. Por tal razão, não há mácula aos princípios da segurança jurídica, do ato jurídico perfeito e do direito adquirido.
	Ante o exposto, VOTO para que seja adotada a minuta de acórdão que ora trago ao exame deste Colegiado.
TCU, Sala das Sessões Ministro Luciano Brandão Alves de Souza, em 20 de outubro de 2020.
Ministro VITAL DO RÊGO 
Relator